【裁判字號】    98,訴,1071
【裁判日期】    981230
【裁判案由】    偽造有價證券等
【裁判全文】
臺灣高雄地方法院刑事判決              98年度訴字第1071號
公  訴  人  臺灣高雄地方法院檢察署檢察官
被      告  乙○○
指定辯護人  本院公設辯護人  陳信凱
上列被告因偽造有價證券等案件，經檢察官提起公訴（98年度偵
字第11535 號）及聲請併辦（90年度發查字第492 號），本院判
決如下：
    主  文
乙○○連續犯偽造有價證券罪，處有期徒刑參年貳月。偽造如附
表一編號1至3所示之支票，關於背書人「戊○○」部分及如附表
二編號1至3所示之本票，關於發票人「戊○○」部分及如附表二
編號4所示之本票暨偽造如附表三所示文件上「戊○○」之署押
均沒收。
    事  實
一、乙○○（原名黃明宗）與戊○○原為夫妻（民國92年1 月13
    日經本院民事庭判決離婚確定），因感情不睦，戊○○於89
    年6 月4 日生產後即返回娘家，未再與乙○○聯絡，乙○○
    嗣因經商失敗，欲向他人借款，竟基於行使偽造私文書、意
    圖供行使之用而偽造有價證券及意圖為自己不法之所有而詐
    欺取財之概括犯意，連續為以下行為：
(一)、於89年8 月間某日，以經商欠缺資金為由，向丙○○借款，
    並於不詳地點接續開立面額為新台幣（下同）13萬元（起訴
    書誤載為10萬元）、發票日89年9 月23日、付款人黃明宗（
    即乙○○）、支票號碼KS0000000 支票1 張（即附表一編號
    1 所示），及面額為13萬元、發票日89年9 月30日、發票人
    黃明宗（即乙○○）、本票號碼No453254本票1 張（即附表
    二編號1 所示），再冒用戊○○名義，分別偽造戊○○署名
    1 枚於附表一編號1 所示支票之背書欄下以為背書及偽造戊○○署名、指印各1 枚於附表二編號1 所示本票之發票人欄
    下，以為共同發票之意，嗣乙○○即持上開支票、本票在高
    雄縣大寮鄉○○○路247 號由丙○○與夏秀杏合夥經營之當
    鋪內交付予丙○○，供作清償及擔保之用，而據以行使，致
    丙○○陷於錯誤，交付借款，足生損害於戊○○及丙○○。
(二)、又於89年8 月間某日，再以經商欠缺資金為由，向丙○○借
    款，並於不詳地點接續開立面額為16萬元、發票日89年12月
    8 日、付款人黃明宗（即乙○○）、支票號碼BA0000000 支
    票1 張（即附表一編號2 所示），及面額為17萬元、發票日
    89年10月19日、發票人黃明宗（即乙○○）、本票號碼No45
    3228本票1 張（即附表二編號2 所示），再冒用戊○○名義
    ，分別偽造戊○○署名1 枚於附表一編號2 所示支票之背書
    欄下以為背書及偽造戊○○署名、指印各1 枚於附表二編號
    2 所示本票之發票人欄下，以為共同發票之意，嗣乙○○即
    持上開支票、本票在高雄縣大寮鄉○○○路247 號由丙○○
    與夏秀杏合夥經營之當鋪內交付予丙○○，供作清償及擔保
    之用，而據以行使，致丙○○陷於錯誤，交付借款，足生損
    害於戊○○及丙○○。
(三)、上開2 張支票到期日後，乙○○要求丙○○暫不要提示，同
    時又稱需現金周轉，又向丙○○再借60萬元，並於不詳地點
    接續開立面額為60萬元、發票日90年2 月2 日、付款人黃明
    宗（即乙○○）、支票號碼BA0000000 支票1 張（即附表一
    編號3 所示），及面額為17萬元、發票日90年1 月2 日、發
    票人黃明宗（即乙○○）、本票號碼No453238本票1 張（即
    附表二編號3 所示），再冒用戊○○名義，分別偽造戊○○
    署名1 枚於附表一編號3 所示支票之背書欄下以為背書及偽
    造戊○○署名、指印各1 枚於附表二編號3 所示本票之發票
    人欄下，以為共同發票之意，嗣乙○○即持上開支票、本票
    在高雄縣大寮鄉○○○路247 號由丙○○與夏秀杏合夥經營
    之當鋪內交付予丙○○，供作清償及擔保之用，而據以行使
    ，致丙○○陷於錯誤，交付借款，足生損害於戊○○及丙○○。
(四)、復於90年2 月23日，向劉譯翔（原名丁○○）稱需現金周轉
    ，向劉譯翔借款30萬元，並於不詳地點冒用戊○○名義開立
    面額為30萬元、發票日90年2 月23日、發票人戊○○、本票
    號碼TH0000000 本票1 張（即附表二編號4 所示），偽造戊○○署名及指印各1 枚於附表二編號4 所示本票之發票人欄
    下完成發票行為，且接續在車輛買賣契約書上（即附表三所
    示）之賣方欄偽造戊○○之署名及指印各1 枚而偽造私文書
    ，乙○○即持上開本票、車輛買賣契約書在其友人宮明山住
    處交付劉譯翔，供作擔保之用，而據以行使，致劉譯翔陷於
    錯誤，交付借款，足生損害於戊○○及劉譯翔。
二、案經丙○○、劉譯翔訴由臺灣高雄地方法院檢察署檢察官偵
    查起訴。
    理  由
壹、程序部分
    按被告以外之人於審判外之陳述，雖不符刑事訴訟法第159
    條之1至之4之規定，然經當事人於審判程序同意作為證據，
    法院審酌該言詞陳述或書面陳述作成時之情況，認為適當者
    ，亦得為證據，刑事訴訟法第159條之5第1項定有明文。本
    判決後開引用具有傳聞證據性質之證據資料，已經檢察官、
    被告及辯護人於準備程序期日同意為證據使用，是其縱無刑
    事訴訟法第15 9條之1至第159條之4或其他傳聞法則例外之
    情形，亦經本院審酌該證據作成之情況，認為無違法取得情
    事，復無證明力明顯過低之情形，認為適當，均得為證據。
貳、實體部分
一、上開犯罪事實，業據被告乙○○於本院審理時坦承不諱（見
    本院卷第64、66頁），核與證人即告訴人丙○○、劉譯翔於
    偵查及本院審理時暨證人即被害人戊○○於偵查中證述之情
    節相符（見90年度發查字第607 號偵查卷【下稱偵卷一】第
    2 、18頁、90年度發查字第492 號偵查卷【下稱偵卷二】第
    2 、3 、16、17頁、98年度偵緝字第391 號偵查卷【下稱偵
    卷三】第15至17頁、本院卷39至44、54至60頁）。此外，復
    有如附表一編號1 至3 所示支票、附表二編號1 至4 所示本
    票及附表三買賣契約書等資料在卷可資佐證（見偵卷一第5
    至7 頁、偵卷二第5 、6 頁、偵卷三第35頁）。足見被告自
    白核與事實相符。至證人丙○○於本院審理時雖證述被告先
    交付上開支票，退票後再交付上開本票等語，惟附表二編號
    2 、3 所示本票發票日均早於附表一編號1 、2 所示支票，
    與其證述內容並不相符，是被告辯稱上開本票及支票係其分
    三次同時交付較符經驗法則，堪可採信。是本件事證明確，
    被告乙○○前開犯行，洵堪認定。
參、論罪科刑
一、按行為後法律有變更者，適用行為時之法律，但行為後之法
    律有利於行為人者，適用最有利於行為人之法律，修正後刑
    法第2條第1項定有明文。再按本次法律變更，比較時應就罪
    刑有關之共犯、未遂犯、想像競合犯、牽連犯、連續犯、結
    合犯，以及累犯加重、自首減輕暨其他法定加減原因（如身
    分加減）與加減例等一切情形，綜其全部罪刑之結果而為比
    較（最高法院95年5月23日95年度第8次刑庭會議決議參照）
    。查本件被告行為後，有關論罪科刑所適用之刑法業於94
    年2月2日修正公布，95年7月1日起施行，而有下列變更，茲
    分述如下：
(一)、罰金刑部分：刑法第33條關於罰金數額之規定，由銀元1元
    以上，修正為新臺幣1,000元以上，以百元計算。其修正結
    果，上開罪法定刑之罰金刑最高額部分數額雖與修正前相同
    ，惟最低額部分則均已提高為新臺幣1,000元，經比較新、
    舊法之結果，應以被告行為時之舊法對其較為有利。
(二)、被告行為後，刑法第55條後段之牽連犯規定業經刪除，是於
    新法修正施行後，被告本案所為犯行，即須分論併罰。經比
    較新舊法之規定，修正後之規定對於被告較為不利，是仍應
    適用行為時且較有利於被告之修正前刑法第55條後段牽連犯
    之規定。
(三)、修正前刑法第56條連續犯規定於本次修正時業經刪除，此刪
    除雖非犯罪構成要件之變更，惟顯已影響行為人刑罰之法律
    效果，自屬行為後法律有變更，依新舊法比較結果，以適用
    舊法論以連續犯較有利於行為人。
(四)、綜上整體比較結果，關於上開刑法條文之修正，以修正前之
    規定有利於被告，應整體適用舊法之規定。
二、按行使偽造有價證券，除直接用以取得票面金額之對價，不
    另論以詐欺罪外，凡以該證券間接作為借款之擔保或持以為
    借款之新債清償之用者，該原詐借款項即為行使有價證券以
    外之另一行為，應以牽連觸犯行使偽造有價證券及詐欺兩罪
    論擬；又按同時偽造同一被害人之多件同類文書或多張票據
    時，其被害法益仍屬單一，應論以單純一罪，不發生想像競
    合或連續犯之問題（最高法院88年台上字第2526號判決參照
    ）；同時（法律觀念上之同時，而非自然行為之同時）偽造
    同一被害人之多張支票時，其被害法益仍僅一個，不能以其
    偽造之支票張數，計算其法益（最高法院86年台上字第1921
    號判決參照）。末按盜蓋印章於支票之背面即係偽造背書，
    其性質係偽造私文書，不待依習慣或特約，即足認定其用意
    之表示（最高法院64年台上字第1579號判例意旨參照）。被
    告偽造附表二編號1至4所示本票後，再分別持向丙○○、劉
    譯翔調借現款，均係以偽造之本票作為擔保而借款，則其借
    款行為，為行使有價證券以外之另一行為，應予論擬；是核
    被告如事實欄一(一)、(二)、(三)、(四)所為，係分別犯刑法第216
    條、第210 條之行使偽造私文書罪、第201 條第1 項之偽造
    有價證券罪、刑法第339 條第1 項之詐欺取財罪。被告偽造
    附表二編號1 至4 所示署名及指印之行為，係偽造有價證券
    行為之階段行為，其偽造有價證券後持之行使，其行使之低
    度行為，應為偽造之高度行為所吸收，均不另論罪。被告偽
    造如附表一編號1 至3 所示戊○○之署名、附表三戊○○之
    署名及指印之行為，係其偽造私文書之部分行為；其偽造私
    文書後復持以行使，偽造私文書之低度行為，復為行使之高
    度行為所吸收，均不另論罪。被告於密接時間內接續偽造完
    成如附表一編號1 支票背書、附表二編號1 所示本票；於密
    接時間內接續偽造完成如附表一編號2 支票背書、附表二編
    號2 所示本票；於密接時間內接續偽造完成如附表一編號3
    支票背書、附表二編號3 所示本票；於密接時間內接續偽造
    完成如附表二編號4 所示本票、附表三所示車輛買賣契約書
    ，其被害法益均僅一個，各分別為接續犯，均為單純一罪。
    又被告先後多次行使偽造私文書、偽造有價證券、詐欺取財
    之犯行，均時間緊接，所犯係構成要件相同之罪，顯均係基
    於概括犯意反覆為之，均應依修正前刑法第56條連續犯之規
    定，分別論以一罪並加重其刑。被告所犯連續行使偽造私文
    書、連續偽造有價證券及連續詐欺取財3 罪間，有方法目的
    之牽連關係，為牽連犯，依修正前刑法第55條之規定，從一
    重之連續偽造有價證券罪處斷，並加重其刑。檢察官就事實
    欄一(一)、(二)、(三)、(四)雖未起訴被告涉犯刑法第339 條第1 項
    之詐欺取財罪，事實欄一(四)未起訴被告涉犯刑法第201 條第
    1 項之偽造有價證券罪，惟上開部分與前開起訴、論罪部分
    有裁判上一罪關係，為起訴效力所及，本院自應一併論處，
    且經本院審理中已當庭告知（見本院卷第37頁），業已踐行
    刑事訴訟法第95條第1 款之程序命就該罪為辯論，並無突襲
    性審判問題。另丙○○與夏秀杏係上開當鋪合夥人，被告上
    開支票本票均交付丙○○一節，業經證人丙○○於本院審理
    時證述明確（見本院卷第42頁），是檢察官認上開行使偽造
    私文書、偽造有價證券2 罪間應予分論併罰，容有誤會，併
    予敘明。
三、爰審酌被告因急需用款，為順利借得款項，一時失慮，偽以
    當時配偶戊○○之名義偽造如附表一編號1至3、附表三所示
    之私文書及偽造如附表二編號1至4所示之本票，而觸犯行使
    偽造私文書、偽造有價證券及詐欺取財刑章，事後未與告訴
    人劉譯翔、被害人戊○○達成和解，行為實有可議；惟念其
    事後已坦認犯行，並已取得告訴人丙○○之諒解，參以本件
    被告偽造本票及私文書之數量共8 張，金額合計209 萬元，
    其所偽造之本票及偽造背書之支票均未流通於告訴人以外之
    人，犯罪動機尚屬單純，對金融秩序危害亦屬有限等一切情
    狀，量處如主文所示之刑，以示儆懲。按票據之偽造或票據
    上簽名之偽造，不影響於真正簽名、蓋章之效力，票據法第
    15條定有明文。是本件偽造如附表二編號1 至3 所示之本票
    ，關於發票人「黃明宗」部分，因非偽造之有價證券，其效
    力不受影響，自不在沒收之列。至該本票關於「戊○○」為
    發票人部分，因係屬偽造；且如附表二編號4 之本票，全部
    係屬偽造，不問屬於犯人與否，均應依刑法第205 條之規定
    沒收之（因已沒收此部分偽造之有價證券，故其上發票人欄
    上，偽造之「戊○○」之署名、指印部分，即不再贅予沒收
    ）。又偽造如附表一編號1 至3 所示背書之支票及附表三所
    示車輛買賣契約書，因已分別交付丙○○及劉譯翔收執，並
    非被告所有之物，故不宣告沒收之，惟附表一編號1 至3 所
    示偽造之「戊○○」署名，附表三所示車輛買賣契約書所示
    偽造之「戊○○」署名、指印，不問屬於犯人與否，應併依
    刑法第219 條之規定沒收之。
據上論結，應依刑事訴訟法第299條第1項前段，刑法第2條第1項
前段、第201條第1項、第216條、第210條、第339條第1項、第20
5條、第219條，修正前刑法第55條後段、第56條、刑法施行法第
1條之1，判決如主文。
本案經檢察官甲○○到庭執行職務。
中    華    民    國    98    年    12    月    30    日
                  刑事第十九庭  審判長法  官   陳志銘
                                      法  官   黃宣撫
                                      法  官   吳芝瑛
以上正本證明與原本無異。
如不服本判決應於收受送達後10日內向本院提出上訴書狀，並應
敘述具體理由；如未敘述上訴理由者，應於上訴期間屆滿後20日
內向本院補提理由書（均須按他造當事人之人數附繕本）「切勿
逕送上級法院」。
中    華    民    國    98    年    12    月    30    日
                                      書記官   林麗文
附錄本判決論罪科刑法條：
刑法第201條
意圖供行使之用，而偽造、變造公債票、公司股票或其他有價證
券者，處3 年以上10年以下有期徒刑，得併科3 千元以下罰金。
行使偽造、變造之公債票、公司股票或其他有價證券，或意圖供
行使之用，而收集或交付於人者，處1 年以上7 年以下有期徒刑
，得併科3千元以下罰金。
刑法第210條
偽造、變造私文書，足以生損害於公眾或他人者，處5 年以下有
期徒刑。
刑法第216條
行使第210 條至第215 條之文書者，依偽造、變造文書或登載不
實事項或使登載不實事項之規定處斷。
刑法第339條
意圖為自己或第三人不法之所有，以詐術使人將本人或第三人之
物交付者，處5 年以下有期徒刑、拘役或科或併科1 千元以下罰
金。以前項方法得財產上不法之利益或使第三人得之者，亦同。
附表一：
┌──┬───┬─────┬──────┬─────┬─────────┐
│編號│發票人│票      號│票載發票日  │  金  額  │   應沒收之物     │
│    │      │          │            │（新臺幣）│                  │
├──┼───┼─────┼──────┼─────┼─────────┤
│ 1  │戊○○│KS0000000 │89年9月23日 │  13萬元  │支票背面「戊○○」│
│    │      │          │            │          │署名一枚          │
├──┼───┼─────┼──────┼─────┼─────────┤
│ 2  │戊○○│BA0000000 │89年12月8日 │   16萬元 │支票背面「戊○○」│
│    │      │          │            │          │署名一枚          │
├──┼───┼─────┼──────┼─────┼─────────┤
│ 3  │戊○○│BA0000000 │90年2月2日  │   60萬元 │支票背面「戊○○」│
│    │      │          │            │          │署名一枚          │
└──┴───┴─────┴──────┴─────┴─────────┘
附表二
┌──┬───┬─────┬──────┬─────┬─────────┐
│編號│發票人│票      號│票載發票日  │  金  額  │   應沒收之物     │
│    │      │          │            │（新臺幣）│                  │
├──┼───┼─────┼──────┼─────┼─────────┤
│ 1  │戊○○│No453254  │89年9月30日 │  13萬元  │其中關於發票人為「│
│    │黃明宗│          │            │          │戊○○」署名及指印│
│    │（即黃│          │            │          │各一枚            │
│    │偉祥）│          │            │          │                  │
├──┼───┼─────┼──────┼─────┼─────────┤
│ 2  │戊○○│No453228  │89年10月19日│   17萬元 │其中關於發票人為「│
│    │黃明宗│          │            │          │戊○○」署名及指印│
│    │（即黃│          │            │          │各一枚            │
│    │偉祥）│          │            │          │                  │
├──┼───┼─────┼──────┼─────┼─────────┤
│ 3  │戊○○│No453238  │90年1月2日  │   60萬元 │其中關於發票人為「│
│    │黃明宗│          │            │          │戊○○」署名及指印│
│    │（即黃│          │            │          │各一枚            │
│    │偉祥）│          │            │          │                  │
├──┼───┼─────┼──────┼─────┼─────────┤
│    │戊○○│TH0000000 │90年2月23日 │  30萬元  │本票（發票人為「蘇│
│ 4  │      │          │            │          │孟娜」署名及指印各│
│    │      │          │            │          │一枚不再贅予沒收）│
└──┴───┴─────┴──────┴─────┴─────────┘
附表三：
 ┌────────┬─────────┬────────────────┐
 │  文     件     │    日  期        │   應沒收之物                   │
 ├────────┼─────────┼────────────────┤
 │ 車輛買賣契     │   90年2          │   賣方欄「戊○○」之署名及指印 │
 │ 約書           │   月23日         │   各1 枚                       │
 └────────┴─────────┴────────────────┘

司法院資訊處製作；財團法人民間司法改革基金會備份。
